臺灣彰化地方法院民事判決
110年度訴字第617號
原      告  李坤煤  
訴訟代理人  張耀仁  
被      告  林宗佑  

訴訟代理人  吳宜星律師
上列當事人間請求確認優先購買權不存在等事件，本院於民國11
0年12月6日言詞辯論終結，判決如下：
　　主　　文
確認被告就本院109年度司執字第44112號強制執行事件，拍賣標
的彰化縣○○鄉○○段000地號土地（面積331平方公尺、權利範圍全
部）；及同段373-3地號土地（面積227平方公尺、權利範圍3分
之1）之優先購買權均不存在。
訴訟費用由被告負擔。 
    事實及理由
壹、程序方面：
    按確認法律關係之訴，非原告有即受確認判決之法律上利益
    者，不得提起之，民事訴訟法第247條第1項前段定有明文。
    法律關係之存在與否不明確，致原告在私法上之地位有受侵
    害之危險，而此危險得以對於被告之確認判決除去之者，即
    得依上開規定提起確認之訴。本件原告起訴主張本院109年
    度司執字第44112號強制執行事件（下稱系爭執行程序），
    就執行債務人陳孝永所有坐落彰化縣○○鄉○○段000地號土地
    （面積331平方公尺、權利範圍全部）；及同段373-3地號土
    地（面積227平方公尺、權利範圍3分之1）（下稱系爭土地
    ），被告均無優先購買權存在，然為被告所否認，是兩造既
    就系爭土地是否符合優先承買權之存否，有所爭執，此不明
    確之狀態，使原告應買系爭土地之地位有受侵害之危險，且
    得以本件確認判決予以排除，是原告提起本件確認訴訟，自
    有受確認判決之法律上利益，合先敘明。
貳、實體方面：
一、原告主張： 
  ㈠訴外人陳孝永即債務人為系爭土地之所有人及共有人，原告
    為373-1地號土地之所有權人，及系爭373-3地號土地之共有
    人；被告為系爭373-2地號所有權人，及系爭373-3地號土地
    之共有人，土地位置及毗連關係，如地籍圖謄本所示。
  ㈡本院以109年度司執字44112號（秋股）清償債務強制執行事
    件，於民國110年3月4日拍賣，並通知373-1地號所有權人即
    原告，及373-3地號土地共有人即原告、訴外人李清輝、李
    淑桃、李燈政、李宗宏等人，是否行使優先購買權，被告係
    於當日始取得上開土地所有權（繼受伊母李淑桃）後，向本
    院執行處陳報有優先購買之意思表示，當日由訴外人拍定。
    嗣經本院民事執行處於110年4月20日通知兩造，訂於110年4
    月28日優先購買權之抽籤。
　㈢依農地重劃條例第5、第23條之規定，於通知優先購買時，法
    律上必需符合「毗連土地之現耕作所有權人」，惟系爭373-
    3地號土地係分割後作為道路用地，無耕作之可能，兩造均
    未能具有此要件，不得據此主張優先承買權，而原告係以37
    3-1地號土地之現耕作權人之要件，主張對系爭土地有優先
    承買權；另就系爭373地號土地，被告並沒有相毗鄰之土地
    ，亦無優先購買權。
　㈣並聲明：確認被告就本院109年度司執字第44112號清償債務
    執行事件，坐落彰化縣○○鄉○○段000地號土地、面積331平方
    公尺、權利範圍全部，及同段373-3地號土地、面積227平方
    公尺、權利範圍3分之1之優先購買權不存在。
二、被告辯以：
  ㈠系爭373-2、373-3地號土地，係被告自其母即李淑桃贈與而
    取得，而李淑桃與其父親早年同住於系爭373-2地號土地上
    之地上物，李淑桃並於系爭373-2、373-3地號土地種植龍眼
    樹，並按時收成龍眼樹上之龍眼迄今，被告嗣後受讓其母親
    李淑桃所有系爭373-2、373-3地號土地之所有權，並為所有
    權人，則附隨於373-2、373-3地號土地現耕所有權人地位，
    當轉由被告取得。
　㈡系爭373、373-3地號土地為重劃區內耕地，而被告於110年3
    月4日所取得373-3地號土地所毗連之土地為373-1地號、373
    -3地號土地。雖373-3地號土地為共有及遭拍賣之土地，惟
    觀諸農地重劃條例第5條之立法意旨，在於擴大農場經營面
    積，以適合機械耕作之需要，俾發揮耕地之效能，足見農地
    重劃條例第5條並未限制毗連之現耕地不得為遭拍賣之土地
    ，而僅須滿足「毗連」「現耕」之條件即可。毗連耕地之現
    耕所有權人，該款所謂所有權人究係以拍定時（或承受時）
    為據，仰或係以法院核發權利移轉證明書前為據而已，則依
    上開說明，只要系爭373-2地號土地之現耕所有權人，於執
    行法院通知行使優先承買期限內，係該地之所有權人，其即
    得於執行法院通知期限內行使其優先承買權，而不限於僅以
    拍定時（或承受時）係該地之所有權人，始得行使優先承買
    權。而被告既於鈞院民事執行處所定期限內，表示願否優先
    承買系爭373地號、373-3地號土地之時，既係373-3地號土
    地之現耕所有權人，則被告於鈞院民事執行處通知期限內行
    使其優先承買權，自無違誤。
　㈢農地重劃條例第5條第3款既明確規定毗連耕地之「現耕」所
    有權人，得行使其優先承買權。然原告自行於110年3月29日
    所提陳報狀照片以觀，該農作物（芭樂樹）實剛種植不久，
    顯見原告為主張系爭373地號土地、373-3地號土地之優先購
    買權，而於接獲110年3月19日鈞院執行處函後，始開始種植
    該些農作物，此自難認原告於110年3月4日拍定時已有「現
    耕」之情事。　
　㈣是以，被告得主張系爭373地號土地優先購買權之依據，為被
    告為毗連耕地即系爭373-3地號土地之所有權人(按即農地重
    劃條例第5條第3款規定)；另系爭373-3地號土地優先購買權
    之依據為：被告為毗連耕地即系爭373-2地號土地，且被告
    為373-3地號土地共有人，依農地重劃條例第5條規定，並未
    規定各共有人間之先後順序。原告因遲到未參與系爭執行程
    序抽籤，則依本院司法事務官之抽籤結果，由被告中籤，應
    由被告取得優先購買權。
　㈤並聲明：原告之訴駁回。
三、得心證之理由：
　　本件原告主張被告不符合農地重劃條例第5條第3款之毗連耕
　　地之毗連現耕所有權人要件，自不得就系爭土地主張優先承
    買權等語。為被告所否認，並以前揭情詞置辯。是本件應審
    究者為：被告是否符合農地重劃條例第5條第3款毗連耕地現
    耕所有權人，而得行使優先承買權？經查：
  ㈠系爭執行程序於本院110年4月28日進行，本院司法事務官就
    系爭土地之毗連耕地優先購買權公開抽籤，由被告中籤，嗣
    原告代理人晚到場，對被告優先購買權之有無提出異議。經
    查，司法事務官僅就拍賣程序過程，為形式上審查。是本件
    被告就系爭土地優先購買權之有無，應由本院經言詞辯論後
    ，以判決做實質上認定。
　㈡按重劃區內耕地出售時，其優先購買權之次序為：①出租耕地
    之承租人。②共有土地現耕之他共有人。③毗連耕地之現耕所
    有權人，農地重劃條例第5條定有明文。又考其立法理由以
    ：我國農業屬小農經營型態，以往辦理重劃時，規劃設計之
    耕地面積，依機耕之需要，仍嫌過小，難以發揮其效能，為
    加速農業機械化，改進農業經營之必要，乃明定重劃後耕地
    所有權之移轉，其優先購買權之次序，藉以溫和手段達擴大
    農場經營面積，適合機耕之需要。故該款所稱毗連耕地之「
    現耕所有權人」，就文義解釋，係指毗鄰連接之耕地，現供
    耕作使用而言，亦即於毗連耕地之所有權人行使優先承買權
    時，該耕地需現供耕作使用。（最高法院81年度台上字第25
    53判決參照）。是以，重劃區內耕地出售時，得主張優先購
    買權人，除需為毗連耕地之所有權人外，尚需現供耕作使用
    ，且其行使優先購買可達擴大機耕經營農場，始符合本條之
    立法目的；如無法達擴大農場面積及機耕之立法目的，自難
    認其得主張優先購買權。
　㈢經查，被告所有系爭373-2地號土地上，除有一棟老舊房屋（
    現無人使用）外，在該處或373-3地號土地西端處上，有龍
    眼樹一棵，該棵果樹，衡情是當時居住在該地之被告年長親
    屬早年栽種，難認係耕作，不符合農地重劃條例第5條第3款
    之「現耕」要件，也難認有何需要擴大農場經營面積以適合
    機耕，而優先購買毗連之系爭土地之必要，而得以主張對毗
    連之系爭373-3有優先購買權。另查，373、373-1、373-2、
    373-3原為同一筆地號之土地（此有分割合併歷史資料查詢
    一覽表附卷可稽），100.6.8分割為四筆，並分割協議以系
    爭373-3地號土地作為道路使用，亦為被告所是承。依兩造
    所提供之現場照片，該系爭373-3地號土地現況多為雜草叢
    生或堆放廢棄物，現雖非作道路使用。然被告所有373-2地
    號土地（分割後之最西側之土地），其四周並無合適通行道
    路，若將來欲使用373-2地號土地，則需以373-3地號做為唯
    一對外連絡道路(原告之所有373-1地號土地，夾於中間，亦
    是如此)。雖彰化地政事務所109.9.22函覆本院民事執處，
    稱該土地(指373、373-3地號)屬農地重劃條例第5條所稱重
    劃區內之耕地，應係依土地登記謄本上之使用分區、類別：
    特定農業區、農牧用地，而形式上認定。惟實不宜以該373-
    3地號土地論以「耕地」，此從地籍圖謄本之地形上，更可
    推斷；否則，100年6月8日當時無必要如此協議分割。從而
    ，被告主張依農地重劃條例第5條第3款規定，對373-3地號
    土地有優先購買權，尚無理由。
　㈣另查，系爭373地號土地南側與373-3地號土地相毗鄰，而373
    -3地號土地現由兩造共有中，應有部分各3分之1，且均無人
    於該地耕種之情形，已如上所述；又被告所有373-2地號土
    地（上有老舊荒廢平房一棟）東側為原告所有373-1地號土
    地，被告該土地與系爭373地號土地，並未相毗連，與農地
    重劃條例第5條第3款所稱「毗連耕地之現耕所有權人」要件
    未符。而原告所有373-1地號土地，與被拍賣373地號土地毗
    連，自可合併該兩筆土地擴大使用。雖被告辯稱本院民事執
    行處通知兩造是否行使優先承買時，原告始僱工、挖土機整
    地、種果樹，不符現耕之要件云云。惟適時，原告既於其所
    有373-1地號土地整地栽植果樹，有照片為證，應認為伊已
    符合現耕之要件。被告此部分所辯，尚不可採。　　
四、綜上所述，本件被告難認屬農地重劃條例第5條第3款毗連耕
    地之現耕所有權人，對系爭土地無優先購買權。原告請求為
    確認被告就系爭強制執行事件拍賣標的系爭土地之優先購買
    權不存在，為有理由，應予准許。
五、據上論結，原告之訴為有理由，依民事訴訟法第78條，判決
    如主文。　　　　　　
中　　華　　民　　國　　110 　年　  12　　月　  23  　日
                  民事第四庭  法　官　王鏡明
以上正本係照原本作成。
如不服本判決，須於判決送達後20日內向本院提出上訴狀（須按
他造當事人之人數附繕本）。如委任律師提起上訴者，應一併繳
納上訴審裁判費。 
中　　華　　民　　國　　110 　年　　12　　月　  23　　日
                              書記官　王宣雄